---
title: "Annidare i map()"
subtitle: "Ovvero: caccia alla definizione delle variabili"
author: Corrado Lanera
date: '2019-05-27'
slug: annidare-map
categories:
  - COME
  - peRcorsi
  - R
tags:
  - rstats
  - purrr
  - lazy evaluation
image:
  caption: ''
  focal_point: ''
bibliography: ["../biblio.bib"]
biblio-style: "apalike"
link-citations: true
output: blogdown::html_page
---

```{r setup, include = FALSE}
knitr::opts_chunk$set(
  collapse = TRUE,
  comment = "#>"
)
```


## Introduzione

L'altro giorno una collega ha sentito la necessità di annidare due
funzioni `map()` (dal pacchetto
[**purrr**](https://purrr.tidyverse.org/)). Necessità che, con tutte le
volte che l'ho sentita io, mette sempre quella leggera sensazione di
disagio ambiguo tra il sentirsi _smart_ e il forte dubbio di non
riuscire poi a controllare così bene l'effetto di uno strumento così
potente in una modalità di lavoro così apparentemente poco più complessa
del solito, ma di sicuro non _semplice_.

Usare singolarmente funzioni `map_*()` di solito è molto conveniente in
quanto presuppone un livello di astrazione affine al nostro pensiero
naturale. Del resto è necessario avere la _consapevolezza_ di voler
sfruttare una funzione che lavora in modo affine al pensiero naturale, e
quindi in modo potenzialmente non affine rispetto alle abitudini che
abbiamo quando programmiamo, sopratutto anche nell'uso di strumenti più
specifici e meno flessibili rispetto alla norma.^[Meno flessibile =
(quasi sempre) più robusto e sicuro!]

Quando abbiamo bisogno di applicare una funzione a più oggetti,
normalmente siamo abituati a scrivere un
[_iterazione_](https://en.wikipedia.org/wiki/Iteration) (per esempio, un
[_ciclo for_](https://en.wikipedia.org/wiki/For_loop)), che iteri la
computazione della funzione di interesse tra gli oggetti a cui vogliamo
applicarla. Iterazione dopo iterazione, si collezionano i risultati
parziali aggregandoli alla fine, oppure cumulandoli mano a mano.

Quando l’effetto (il risultato) ottenuto per un oggetto influenza il
risultato ottenuto sugli oggetti seguenti, l’utilizzo di un _ciclo_ è
più che naturale, e solitamente inevitabile.^[Per esempio se dovessimo
scrivere esplicitamente (cioè senza usare la funzione `cumsum()` o
simili) il vettore delle somme cumulate di un vettore dato, sarebbe
difficile farlo senza un ciclo.] D'altra parte, quando i risultati sono
indipendenti tra loro, ovvero il risultato dell'applicazione della
funzione su un oggetto non dipende dal risultato ottenuto sugli oggetti
"precedenti", allora potrebbe essere meglio sfruttare una procedura più
simile a come pensiamo in modo naturale, cioè: "applica la funzione data
a tutti gli oggetti considerati (_contemporaneamente_)".^[Per esempio,
se volessimo calcolare il doppio di ciascun numero di un vettore dato
(anche leggendo come ho espresso io stesso qui il problema) non penso
istintivamente a un ciclo (sequenziale) ma più che altro a un processo
_parallelo_.] Questo tipo di processo va sotto il nome di
[_programamzione
funzionale_](http://adv-r.had.co.nz/Functional-programming.html)

In questo caso, una possibile regola del pollice per capire se siamo in
una situazione _parallela_ è chiedersi: "posso mescolare gli oggetti
prima di eseguire il mio processo ottenendo lo stesso risultato
(chiaramente mescolato)?" Se la risposa è si allora probabilmente non
sarà necessario usare un _ciclo_ in quanto il processo difficilmente
sarà sequenziale; in caso contrario probabilmente servirà un _ciclo_
esplicito.]

Per quanto a livello di implementazione questo tipo di procedimento
"naturale" coinvolga comunque, dietro le quinte, un _ciclo_, avere a
disposizione uno strumento che ci permetta di non vederlo
esplicitamente, e pensare in modo _naturalmente parallelo_, è una
risorsa potenzialmente importante.

Infatti, un procedimento "inscatolato" in questo modo, potrà essere
maggiormente ottimizzato al suo interno nel verificare la correttezza 
degli input, e garantire un risultato coerente con le aspettative.
Inoltre, permette di concentrarsi sul problema da risolvere per come lo
si pensa, e non su come risolverlo per come sia da implementare.

D’altra parte, ogni semplificazione di una procedura complessa la rende
si più _semplice_, ma dall'altro lato anche meno _facile_ da usare:
presuppone infatti una conoscenza ulteriore rispetto alle ipotesi e i
presupposti necessari per poterla applicare. Sopratutto se la si vuole
usare in modo non standard (cioè non allo scopo per cui è stata
pensata, ottimizzata e resa facile da usare), come per esempio:
in modo annidato `r knitr::asis_output("\U1F609")`.




## Un veloce sguardo a `map()`?

Senza entrare nel dettaglio di tutto il mondo legato al pacchetto
**purrr** e alla programmazione vettorializzata, possiamo dire che
`map()` ha due input principali: un vettore/lista (l'insieme) di oggetti
a cui vogliamo applicare la nostra funzione, e la funzione da
applicare.^[Per approfondire si veda la documentazione `?map`, oltre che
[For loops vs.
functionals](https://r4ds.had.co.nz/iteration.html#for-loops-vs.functionals)
[@wickham2016r] e
[Functionals](https://adv-r.hadley.nz/functionals.html)
[@wickham2019advanced].]





## Il problema: annidare `map()`

Supponiamo di avere una coppia di vettori e per ciascun elemento del
primo vettore vogliamo applicare una funzione prefissata per ciascu
elemento del secondo vettore.

Il problema si potrebbe risolverlo annidando due cicli... o due `map()`
:-).

Prendiamo un esempio molto semplice: Dati i seguenti `x` e `y`, vogliamo
prendere la somma di ciascuna combinazione.

```{r}
suppressPackageStartupMessages(library(dplyr))
suppressPackageStartupMessages(library(purrr))

x <- 1:2
y <- 3:5
```

Vogliamo quindi ottenere una lista di $2$ elementi (uno per ogni
elemento di `x`), composti ciascuno da una lista di $3$ elementi
contenenti la somma del corrispondente elemento di `x` con i
corrispondenti elementi di `y`. Cioè l'oggetto:

```{r}
list(
    list(1 + 3, 1 + 4, 1 + 5),
    list(2 + 3, 2 + 4, 2 + 5)
)
```


Supopniamo quindi che ci venga voglia di usare due `map()` annidati, del
resto il pensiero naturalmente parallelo per risolverlo è "prendi
(separatamente) ogni elemento di `x` e sommalo (separatamente) a ogni
elemento di `y`". Proviamo a scriverla:

```{r, error=TRUE}
map(x, map(y, sum))
```

Sembra non funzionare. Del resto ci saremmo dovuti aspettare qualcosa di
strano visto che senza uso della `~` nella chiamata della funzione non
possiamo passare argomenti alla stessa visto che `map()` non
interpreterebbe la funzione come una formula ma come un nome.^[Il
risultato ottenuto dipende dal fatto che `map(y, sum)` viene valutato e
restituisce un valore numerico, in particolare, visto che `y` è `c(1, 2,
3)`, restituisce `c(1, 2, 3)`. Quindi la nostra chiamata equivale a
chiamare `map(1:2, 1:3)` il quale esegue sottoselezioni annidate, in
particolare il risultato finale sarebbe (scritto in modo esteso)
`list(1[[1]][[2]][[3]], 2[[1]][[2]][[3]])`, che chiaramente risulta in
una lista di due `NULL`. Per maggiorni informazioni leggere la
documentazione di
[`?purrr::map`](https://www.rdocumentation.org/packages/purrr/versions/0.2.5/topics/map)),
[`?purrr::pluck`](https://www.rdocumentation.org/packages/purrr/versions/0.2.5/topics/pluck)
e qualche approfondimento sul funzionamento degli [operatori di
sottoselezione](http://adv-r.had.co.nz/Subsetting.html).]

Usiamo allora la tilde:

```{r, error=TRUE}
map(x, ~map(y, sum))
```

E in questo caso il risultato lo da... ma sbagliato. Anche in questo
caso però prevedere che il risultato fosse sbagliato non era difficile:
infatti a `sum` verranno passate solo le componenti del suo input, `y`,
ma non gli abbiamo detto da nessuna parte di prendere anche quelle di 
`x`.
 
Il problema qui sorge perché dire alla funzione passata come formula a
un `map()` di prendere le componenti del vettore lo possiamo fare per
esempio con il `.` o il `.x` (di più su questo nel seguito). Ma il fatto
cruciale è:
 
> Come facciamo a indicare dentro `sum` sia le componenti di `x` che
> quelle di `y` in modo non ambiguo, visto che le due funzioni `map()`
> annidate che usiamo hanno la stessa identica sintassi, e quindi anche
> lo stesso modo di indicare tali componenti?



## La sfida: capire gli input di `map()`

Come dicevamo, `map()` prende, principalmente, due opzioni
(obbligatorie): `.x` e `.f`. Questo può sembrare banale ma sarà
fondamentale nell’immediato nostro futuro per capire, una parte, di
quello che succede.

`.x` è il nome/alias che `map()` assegnerà internamente all’oggetto
vettore/lista su cui ogni componente vorremo applicare la nostra
funzione.

`.f` è il nome/alias che `map()` assegnerà, internamente, alla funzione
che vorremo applicare. Tale funzione sarà quindi applicata a ogni
componente dell’oggetto passato a `map()`, rappresentato internamente
con `.x`.

```{r}
map(x, function(k) 2*k)
map(.x = x, .f = function(k) 2*k)


raddoppia <- function(k) 2*k
map(x, raddoppia)
map(.x = x, .f = raddoppia)
```

Bene, ma se allora `.f` è il nome/alias di una funzione, e questa
funzione si applica a ogni componente di `.x`, qual’è il nome/alias di
questo componente (definito dall’interno di `map()`) "dentro" `.f`? In
altre parole, `.f` come chiamerà al suo interno gli oggetti che `map()`
gli passerà in input?

Leggendo l’help
([`?map`](https://www.rdocumentation.org/packages/purrr/versions/0.2.5/topics/map))
della funzione scopriamo che a `.f` possiamo assegnare una funzione vera
e proprio, che verrà usata così com’è (e quindi il nome della variabile
usata internamente sarà noto, conoscendo tale funzione) oppure con una
formula (comprendente solo la componente a destra della `~`). In questo
caso, quando la nostra funzione avrà un solo input, il nome della
variabile da usare sarà `.`, quando avrà due input (per le funzioni
della famiglia `map2_*()`) allora i nomi delle variabili che saranno
usate internamente saranno `.x` e `.y`, quando invece gli input saranno
molteplici, allora i nomi delle variabili saranno `..1`, `..2`, `..3`,
eccetera.

Bene, quindi abbiamo capito che possiamo scrivere, per ottenere lo
stesso risultato di prima, anche:

```{r}
map(x, ~2*.)
```

Per capire come R si comporta di fronte a casi patologici, dobbiamo
anche sapere che R ogni volta che viene definita una funzione crea un
ambiente che la contiene con tutti le variabili/alias che le servono e
gli oggetti usati per definirla.^[Per maggiori informazioni in merito
[Environments](https://adv-r.hadley.nz/environments.html)
[wickham2019advanced].]

Quando dentro una funzione viene richiesto un oggetto tramite il suo
nome, R cerca dentro a questo ambiente, se lo trova. Di fondamentale
importanza è che la ricerca avviene nell'ambiente in cui è stata
_definita_ la funzione e non in quello che la richiama! Per esempio:

```{r}
f <- function() {
  a <- 1
  b <- 2
  
  a + b
}
f()

a <- 3
b <- 4
f()
```

Se invece R non trova la definizione della variabile dentro l'ambiente
in cui è stata definita la funzione in cui ne compare la chiamata, va a
cercarlo nell’ambiente del contesto in cui questa funzione è stata
creata, e indietro così finché non lo trova. Sale quindi di livello, ma
sempre "per definizione" e non "per chiamata".^[[Ambienti delle
funzioni](http://adv-r.had.co.nz/Environments.html#function-envs).] Per
esempio:

```{r}
f <- function() {
  a <- 1
  
  g <- function() {                      # g() viene definita dentro f()
    b <- 2
    
    a + b             # a non è definita dentro g(), dove viene cercata?
  }
  
  g()
}
f()

a <- 3
f()

b <- 4
f()
```


Se la matriosca di ambienti considerati arriva a termine senza aver
trovato un riferimento a tale nome, allora viene restituito un errore.

```{r, error=TRUE}
h <- function() {
  c <- 1
  
  d + e
}

h()
```


Tutto questo da un lato spiega perché la funzione qui sotto restituisce
lo stesso risultato delle chiamate precedenti:

```{r}
map(x, function(x) x)
```

Infatti quando R cerca il significato del(l'oggetto collegato al)la
"terza" `x` trova il riferimento nella "seconda" `x`, creata quando la
funzione viene definita. Come abbiamo letto dall’help di `map()`, la
"seconda" `x` diventa/rappresenta, di volta in volta,  l’"elemento"
dell'oggetto passato a `map()` come `.x`, e che di volta in volta sarà
quindi passato a `.f`.

In questo caso quindi `.x` assume il valore del primo "x", cioè il
nostro oggetto `1:2`, e quindi i suoi elementi passati a `.f`, che `.f`
al suo interno chiamerà e identificherà con il nome `x`, saranno prima
`1` e poi `2`.

D’altra parte capiamo anche perché la seguente chiamata non da errore, e
capiamo anche perché ci restituisce il risultato che vediamo (che non è
probabilmente quello che vorremmo ricevere...):


```{r}
map(x, function(k) x)
```

Infatti quando `.f` al suo interno cerca l’oggetto `x` non lo trova
nell’ambiente creato quando è stata costruita e quindi lo cerca
nell’ambiente che lo conteneva, ovvero quello in qui è stata costruita
la funzione, cioè "dentro" la chiamata a `map()`. Qui, anche se nel
codice scritto vediamo un `x` (il primo), non _esiste_ un oggetto
chiamato `x` dentro la chiamata di `map()`. Infatti il nostro `x`, qui,
è chiamato `.x`! Quindi R non trova `x` nemmeno qui e quindi va a
cercarlo nell'ambiente che contene `map()` e li trova il nostro `x`
originale, cioè proprio `1:2`, e lo usa.

Quindi, a ogni chiamata di `.f` che verrà fatta dentro `map()` (che
ricordiamo viene chiamata su, quindi "per", ogni elemento di `.x`: in
questo caso due volte), l’`x` usato sarà quello "nostro" nell'ambiente
di lavoro globale. Infine poi, in questo caso, la nostra funzione `.f` è
definita con una sola variabile `k`, che non viene mai usata, e quindi
non fa altro che restituire il primo (rispetto alla catena degli
ambienti) `x` che riesce a trovare.

Per chiarire ancora meglio proviamo a definire un altro oggetto di
lunghezza, per esempio, $3$ e chiamiamo lo stesso `map()` ma attribuendo
questo oggetto a `.x`, invece che `x`:

```{r}
z <- 1:3
map(z, function(k) x)
```

Come si vede, l'`x` usato è quello definito all'inizio nell'ambiente
globale. E nulla di quanto nelle due righe di codice sopra riportate può
farci capire quale `x` sarà di fatto usato (se già non lo sappiamo).

Da notare quindi, molto importante, che `x` non è un input della
funzione definita _dentro_ `map()` (`.f`), ma fa proprio parte della
definizione (il "corpo" [@wickham2019advanced, 6.2.1]) di `.f`; in altre
parole: noi non avremo nessun controllo su di esso tramite la chiamata
della funzione, l'unica cosa a cui dobbiamo stare attenti è di essere
sicuri di farglielo trovare da qualche parte nella catena di ambienti in
cui andrà a cercarlo, pena un errore. Chiaramente dobbiamo fargli
trovare anche quello giusto!^[Da notare anche che in questo caso,
probabilmente e spesso, questo potrebbe significare che la funzione è
stata mal definita, in quanto il suo risultato dipende da oggetti che
non sono controllati o decisi all’interno del campo d’azione della
funzione stessa (o nostro) su di essa. Quindi in questo caso
probabilmente un errore sarebbe preferibile, ma se per (s)fortuna
abbiamo definito un oggetto con quel nome in un punto che a ritroso sia
esplorato dalla da `.f` nella ricerca di `x`, allora `.f` lo userà, e
potrebbe succedere che non dia errore! Questo ci porrebbe nella
situazione di aver ottenuto un risultato, probabilmente sbagliato, e
senza nessun segnale di aver fatto un errore. Fare molta (molta!)
attenzione quindi a definire funzioni il cui corpo sfrutti oggetti che
non siano né definiti all’interno della funzione stessa né passati come
input alla funzione!!]

A questo punto capiamo perché la seguente chiamata invece restituisce un
errore (e capiamo anche perché l’errore ci segnala che ".x non si riesce
proprio a trovarlo da nessuna parte"...):

```{r, error=TRUE}
map(x, function(k) .x)
```

Infatti anche se dentro `map()` l’oggetto `.x` esiste (e nel nostro caso
ha valore `x`, la funzione non è definita dentro la chiamata/esecuzione
di `map()` ma da un'altra parte: anche se la "vadiamo" dentro a `map()`
non è l’algoritmo che definisce `map()` quello che definisce la nostra
funzione: cioè, "l’ambiente di `map()`" in cui esiste `.x`, quando la
nostra funzione `function(k) .x` viene costruita, ancora nemmeno
esiste.^[Viene infatti creato quando `map()` viene chiamata] Risalendo
gli ambienti che di volta in volta hanno portato a quello in cui è
costruita la nostra funzione, dunque, non si riesce a trovare un oggetto
che si chiama `.x`, e quindi ci vene restituito l’errore corrispondente.

Bene, visto che abbiamo capito, ora sappiamo cosa succederà se chiamiamo
`map(x, ~.x)`. Giusto?

Proviamo.

```{r}
map(x, ~.x)
```

Per tutti i Sargassi!! Come mai non ci viene restituito un errore, ma,
anzi, otteniamo proprio il risultato che ci saremmo
aspettati: un componente alla volta!!

Questa cosa appare inspiegabile da quanto abbiamo (o per lo meno ho...)
capito e visto fino adesso.

L’unico modo per capirla, è andare a guardare la definizione vera e
proprio di `map()`, il suo _corpo_. Per farlo, come per ogni altra
funzione, in R è sufficiente richiamare il nome della funzione "puro":
senza parentesi o argomenti:

```{r}
map
```

a questo punto vediamo che `.f` viene elaborata (prima di essere eseguita
dal misterioso `.Call`) da una funzione `as_mapper()`. Vediamo allora
questa com’è fatta:

```{r}
as_mapper
```

Bene bene, si tratta di una funzione **generica**. Una funzione generica
richiama semplicemente un **metodo** (cioè, nient'altro che un’altra
funzione) che sia quella _adeguata_ alla **classe** degli oggetti
mandati in input (in generale, il primo).^[Per approfondire come
funziona il metodo base di selezione dei metodi in R si può guardare
[S3](https://adv-r.hadley.nz/s3.html) [@wickham2019advanced].]

Guardiamo quindi di che classe è il nostro oggetto (anche se lo dovremmo
sapere: è una "formula" `r knitr::asis_output("\U1F609")`)

```{r}
class(~.x)
```

Precisamente. Quindi, secondo le regole di selezione base dei metodi di
R, dovremmo cercare una funzione (che si troverà di sicuro dentro
**purrr**) che si
chiami `as_mapper.formula` o, se non dovesse esistere, sappiamo che (se
c’è) verrà usata la funzione `as_mapper.default`; nel caso poi manchi
anche questa ci verrà restituito un errore!^[Questo, nel nostro caso,
sappiamo che non avviene visto che `map()` funziona `r knitr::asis_output("\U1F609")`]

Proviamo a vedere se c’è la prima:

```{r, error=TRUE}
as_mapper.formula
```

Ci viene restituito un errore. Ma cosa vuol dire che R non la trova?!
Non c'è o non la trova? Se c'è è di sicuro dentro il pacchetto
**purrr**, visto che è li dentro che `map()` è stata definita e quindi
se `map()` la usa è dentro **purrr** che ne troviamo la definizione.

Del resto, resta il fatto che noi non la troviamo. Questo però potrebbe
anche voler dire che chi ha scritto **purrr** ha ritenuto, da un lato
che fosse utile scrivere esplicitamente una funzione/metodo
`as_mapper.formula()`, dall’altro lato che non fosse utile renderla
accessibile per l’utente di **purrr** e quindi, come si dice, non l’ha
"esportata".

Per accedere a una funzione non esportata da un pacchetto si usano i
tripli due punti:^[Fare comunque sempre attenzione a usare funzioni non
esportate, se non lo sono un motivo c'è, il più probabile dei quali è
che tale funzione non sia stabile, o magari verrà modificata senza
garantire la retro-compatibilità, oppure non è ben testata...
"guardarla" va bene, usarla interattivamente per un bisogno estemporaneo
va bene, incorporarla in un proprio progetto che abbia una prospettiva
di utilità che vada oltre ad "adesso" potrebbe essere davvero molto
rischioso (infatti, se fate un pacchetto il CRAN non lo accetterà se usa
funzioni non esportate di altri pacchetti!).]

```{r, error=TRUE}
purrr:::as_mapper.formula
```

Ok, se anche così non la trova, vuol dire che proprio non c'è!
Proviamo allora con `as_mapper.default`, incrociando relativamente
le dita, visto che _deve_ esserci...

```{r, error=TRUE}
as_mapper.default
```

Bene, errore, quindi per forza deve essere una funzione non esportata
(le opzioni sono infatti finite, visto che `map()` usa la funzione 
generica `as_mapper()` e questa a sua volta deve richiamare un metodo 
che "faccia" qualosa)!

```{r}
purrr:::as_mapper.default
```

Perfetto, eccola qui! Vediamo che anche dentro questa funzione, la
nostra continua a chiamarsi con l’alias `.f`, che sappiamo, per noi,
essere di classe **formula**, che non è né **special** né **builtin** e
quindi, il primo `if` verrà saltato a piedi pari. In definitiva, la
nostra funzione sarà elaborata da `rlang::as_function()`.

Vediamo allora cosa fa `rlang::as_function()` alla nostra **formula** (o
a un’altra, giusto per capire)!

```{r}
rlang::as_function(~.x)
rlang::as_function(~ciao)
```

Ah bene, anche se non capisco del tutto cosa succede, sembra che
trasformi in una funzione l'oggetto che gli passiamo.

Questa "nuova" funzione ha come argomenti `...` (probabilmente per
incorporare eventuali argomenti da passare direttamente alla nostra
funzione), `.x` (nel qual caso, sembra di capire, verrà usato il primo
elemento), `.y` (per il secondo elemento), oppure solo il punto `.`,
sempre come alias per il primo elemento.


Bene bene, sembra di capire, tra questo e quanto riportato nella
documentazione `?map` già letta, che ci viene suggerito di usare "solo
il `.`" quando abbiamo solo un input. Del resto, abbiamo che:

  1. `.x` rappresenta anche lui il primo elemento quando abbiamo più di
     un input
  2. la funzione `rlang::as_function()` che, internamente a `map()`,
     trasforma la nostra `.f` nella funzione che verrà di fatto
     applicata, è la medesima sia che debba trasformare una funzione con
     un solo input, sia che debba trasformarne una con più di uno.

Allora, usare `.x` o il semplice solo `.` è di fatto indifferente quando
abbiamo una funzione con un solo input da dare in pasto a `map()`; lo
stesso vale anche riguardo all'usare `.x` o il solo semplice `.` per
identificare, per una funzione con due o più input, il primo!


## E il pipe??

Complichiamo ora ancora un pochino le cose, e consideriamo di
usare l’operatore pipe (`%>%`) che, come sappiamo (o altrimenti
guardiamolo con ``` ?magrittr::`%>%` ```), usa il `.` per trasferire
l’output di quanto alla sua sinistra come input dentro alla funzione che
si trova alla sua sinistra.

Usando semplicemente il pipe nell’ultimo esempio, non dovremo avere
problemi a prevedere che R non darà errori né risultati inattesi:

```{r}
x %>% map(~.x)
```

Ma se usassimo il `.` dentro `map()` invece che `.x`? La questione non è
banale in quanto se il `.` sarà interpretato come quello "di" `map()`
(ovvero quello generato dalla modificazione di `.f` da parte di
`rlang::as_function()`) allora il risultato sarà quello atteso: una
lista lunga $2$ il cui primo elemento sarà il primo elemento di `x` e il
secondo elemento sarà il secondo elemento di `x`. Se invece il `.` sarà
interpretato come quello del pipe, allora assumerà esso stesso proprio
il valore `x` nella sua interezza (essendo il risultato di quanto a
sinistra del pipe) e quindi il nostro risultato sarà sempre una lista
lunga $2$ ma in cui in entrambi gli elementi ci sarà tutto `x`.

Quale sarà, da quanto visto fin'ora, l'opzione corretta?

```{r}
x %>% map( ~.)
```

Esattamente! R cercherà il significato di `.` innanzitutto dentro il
mondo in cui viene definita `.f` o tra i suoi input. Da quanto visto,
`rlang::as_function()` fa proprio si che `.` sia proprio un input di
quelli che avrà la `.f` modificata per essere applicata. Quindi R sarà
più che soddisfatto, e userà proprio quella!

A titolo di completezza riportiamo anche le altre possibilità che si
potrebbero incontrare:

```{r}
x %>% map(function(k) k)
```

Chiaramente da il risultato atteso.

```{r, error=TRUE}
x %>% map(function(k) .x)
```

Chiaramente da errore in quanto la nostra funzione ha come input solo
`k`: in questo caso, come avevamo letto dalla documentazione `?map`, la
funzione verrà usata _così com’è_, senza alcuna modifica; quindi non
sarà passata sotto le sgrinfie di `rlang::as_function()`, e quindi `.x`
non farà parte dei possibili alias input della `.f` applicata, ma la
nostra `.f` finale applicata sarà proprio e precisamente `function(k)
.x`.

Inoltre `.x` non è definito nell’ambiente in cui viene definita `.f`
(ovvero, il `.x` di `map()` non è disponibile) e, infine, "noi" non
abbiamo definito nel nostro ambiente globale nessun oggetto chiamato
`.x`. Quindi `.f` non può trovarlo da nessuna parte, e restituisce
l’errore (atteso...).

Curioso il caso seguente che, a questo punto, non dovrebbe stupire ma
che, in generale, prima di questo approfondimento, ha colpito me per
primom facendomi esclamare "puffRbacco!!! `r knitr::asis_output("\U1F628")`"

```
x %>% map(function(k) .)
```

Ebbene, superficialmente, all'inizio, mi sarei aspettato che il `.`
fosse quello del `map()`, ma abbiamo capito che una funzione definita
esplicitamente non passa sotto le sgrinfie di `rlang::as_function()` e
quindi, né dentro `map()` né tanto meno dentro `.f`, si ha che `.` è
definito.

Si potrebbe pensare quindi che venga restituito un errore. Invece,
sappiamo che `.` è anche il nome usato dal pipe per la variabile
rappresentante l’oggetto preso dalla sua sinistra per passarlo a quanto
alla sua destra. Inoltre, il pipe stesso viene eseguito (chiaramente)
"prima" ancora di chiamare `map()` (infatti deve prima eseguire quanto
alla sua sinistra per estrarne l’output!) e quindi _prima_ (ovvero: "in
un ambiente contenitore") dell'ambiente in cui verrà creata la nostra
funzione.

Dunque, quando R, esegue `function(k) .`, avrà:

  - come `.x` in `map()` il valore di `x`, cioè quanto passato dal pipe
  tramite il primo `.` implicito e non scritto.
  
  - a `k` assegnerà il componente di `.x` (cioè del nostro `x`) su cui
  di volta in volta verrà eseguita la funzione (e che poi non userà
  visto che `k` non compare nel corpo della funzione...).

Dentro il corpo della funzione non si troverà la definizione di `.`, e
nemmeno tra i suoi input; quindi R comincerà a cercarlo all’esterno,
risalendo la catena di ambienti, trovandolo nell’ambiente in cui è stato
chiamato il pipe: che contiene quello in cui la funzione in questione
è stata creata!

Tutto si spiega quindi e ora possiamo tranquillamente padroneggiare
l’uso, anche annidato, di `map()`, senza timore di eseguire qualcosa che
porti a un errore o, peggio, a un risultato inatteso (quindi coerente in
forma con quanto ci aspettiamo, ma sbagliato. Pericolosissimo!!)!


## Test

A questo punto dovremmo davvero riuscire a prevedere cosa restituiscono
le seguenti chiamate, sapendone il perché!

Quali restituiscono il risultato: "lista di $2$ elementi (relativamente a
`x`), ciascuno che sia la lista di $3$ elementi contenenti la somma del
corrispondente elemento di `x` con il corrispondente elementi di `y`?
Cioè l'oggetto che volevamo all'inizio:

```{r}
list(list(1 + 3, 1 + 4, 1 + 5), list(2 + 3, 2 + 4, 2 + 5))
```

Per ora, riportiamone solo l'elenco:

```{r, eval=FALSE}
map(x, ~map(y, ~. + .))
map(x, ~map(y, ~. + x))
map(x, ~map(y, ~. + y))
map(x, ~map(y, ~x + y))
map(x, ~map(y, ~. + .x))
map(x, ~map(y, ~.x + .x))
# se non lo è nessuno di questi, lo si può fare usando questa struttura
# di annidamento?

map(x, function(y) map(y, ~. + .))
map(x, function(y) map(y, ~. + x))
map(x, function(y) map(y, ~. + y))
map(x, function(y) map(y, ~x + y))
map(x, function(y) map(y, ~. + .x))
map(x, function(y) map(y, ~.x + .x))
# se non lo è nessuno di questi, lo si può fare usando questa struttura
# di annidamento?

#...z
map(x, function(z) map(y, ~. + .))
map(x, function(z) map(y, ~. + x))
map(x, function(z) map(y, ~. + z)) # ;-)
map(x, function(z) map(y, ~x + z))
map(x, function(z) map(y, ~. + y))
map(x, function(z) map(y, ~x + y))
map(x, function(z) map(y, ~. + .x))
map(x, function(z) map(y, ~.x + .x))


map(x, function(z) map(y, function(k) z + k))

map(x, function(z) {
  map(y, function(k) {
    z + k
  })
})

x %>% map(function(z) {
  y %>% map(~. + z)
})
```

Lascio a voi il piacere di ipotizzarlo ed eseguirlo sul vostro
computer. Nel caso sbagliaste una previsione, fatemelo sapere: sarà
importantissimo per me e per gli altri capire quali aspetti sono ancora
in ombra `r knitr::asis_output("\U1F60A")`





## Domandone finale: ma annidare `map()`... serve davvero?!

Chiaramente la semplice “somma” è stato solo un esempio per una funzione
che solitamente nella pratica sarà molto più complessa.

Detto tutto questo, secondo me annidare i `map()` resta comunque una
strategia un pochino contorta e che potrebbe riservare spiacevoli
sorprese (parlo per esperienza, ne ho annidati molti... ne ho sbagliati
molti `r knitr::asis_output("\U1F613")`.

Cosa ne pensate del cercare una strategia che eviti del tutto di
annidare i `map()`, cercando un modo di usarne comunque al più uno?

Del resto, parallelizzare un operazione su ogni combinazione di un
vettore con gli elementi di un'altro vettore... potrebbe essere fatto
creando prima le combinazioni e poi eseguire la semplice operazione 
parallela su di esse. 

Per esempio, a me verrebbe in mente di fare cosi:

```{r}
list(x = x, y = y) %>% 
  cross_df() %>% 
  mutate(`x + y` = map2_dbl(x, y, sum))
```

Cosa ne pensate? Alternative facili da ricordare e usare? Esempi 
difficili da de-annidare?

Aspetto i vostri commenti!
Saaalvé!
