---
title: "Creare una colonna condizionatamente ad altre"
subtitle: "Ovvero: gestire condizioni vettorializzate"
authors: [admin]
date: '2019-06-03'
slug: creazione-colonna-condizionale
categories:
  - R
  - ita
tags:
  - mutate
  - dplyr
  - if
  - ifelse
  - if_else
  - case_when
image:
  caption: ''
  focal_point: ''
bibliography: ["biblio.bib"]
biblio-style: "apalike"
link-citations: true
output:
  blogdown::html_page:
    df_print: paged
---

```{r setup, include = FALSE}
knitr::opts_chunk$set(
  collapse = TRUE,
  comment = "#>"
)
Sys.setenv("_R_CHECK_LENGTH_1_CONDITION_" = "false")
```

## Introduzione
Ciao a tutti, oggi una collega ha avuto un problema con le _età_ in una
base di dati. In particolare, esistevano due colonne con tale 
informazione: in una l'età era stata inserita direttamente
da chi aveva compilato il format di inserimento dati, nell'altra l'età
era stata calcolata (in automatico suppongo) a partire dalla data di
nascita e un giorno noto di riferimento.

Supponendo che le informazioni fossero tutte giuste, le due colonne
sarebbero dovute essere uguali, e complete. 

Tralasciando il primo problema (controllare che le informazioni, quando
entrambe presenti, fossero coerenti), la questione di oggi era che le
età _riportate_ non erano presenti per tutti i soggetti, e nemmeno
quelle calcolate. L'interesse era quindi:

> creare una colonna riportante il valore dell'età riportata (ritenuto
> di qualità superiore), quando presente, o quello dell'età calcolata
> in assenza del primo.


Per poterci ragionare sopra, creiamo una base di dati di esempio che
riporti i possibili casi, e carichiamo anche i pacchetti che
ci saranno utili. Impostiamo anche un _seed_ per la riproducibilità.

```{r}
suppressPackageStartupMessages(library(dplyr))   # gestione basi di dati
suppressPackageStartupMessages(library(lubridate))       # gestione date
set.seed(1)
```

```{r}
foreveryoung <- tribble(
  ~reported_age, ~computed_age, ~wanted_results,
             18,            18,  18,
             NA,            18,  18,
             18,            NA,  18,
             NA,            NA,  NA,
             18,            19,  18          # possibilmente con warning
)

foreveryoung
```


## if - else
La prima opzione che mi viene in mente, è quella di usare una struttura
`if`-`else`. Vediamo qual'è il risultato applicando il tutto nel modo
(che a me sembra) più diretto e intuitivo.

```{r}
foreveryoung %>% 
  mutate(
    final_age = if (!is.na(reported_age)) reported_age else computed_age
  )
```


PuffRbacco!!!, è sbagliato. Come mai? La risposta possiamo trovarla in
[Invalid inputs](https://adv-r.hadley.nz/control-flow.html#choices)
[@wickham2019advanced]. Insieme a un modo per accorgersene ed evitare
che accada:^[Per rendere automatica l'attivazione della restituzione
di un errore in caso in cui la condizione sia multipla possiamo
impostare la variabile ambientale direttamente nel file `.Renviron`,
a cui possiamo accedere tramite l'esecuzione di `edit_r_environ()` del
pacchetto **usethis**. Da notare che questa opzione è tra quelle "sane"
da poter attivare come opzione globale e persistente in quanto crea
solo una limitazione che non si ripercuote in eventuali altri sistemi:
qualunque script "funzioni" nel nostro sistema con tale opzione attiva,
funzionerà anche sul sistema di qualunque nostro collega anche se non 
sappiamo se ha o meno tale opzione attiva!]

```{r, error=TRUE}
Sys.setenv("_R_CHECK_LENGTH_1_CONDITION_" = "true")
foreveryoung %>% 
  mutate(
    final_age = if (!is.na(reported_age)) reported_age else computed_age
  )

```

Eccolo li infatti!! Il problema è proprio che una condizione `if` non 
è vettorializzata, ovvero, restituisce solo il primo risultato se al suo
interno ne ha di più.

Rimettiamo le variabili ambientali alla normalità e vediamo
esplicitamente cosa accade riprendendo lo stesso esempio della sezione
segnalata.


```{r}
Sys.setenv("_R_CHECK_LENGTH_1_CONDITION_" = "false")

if (c(TRUE, FALSE)) 1 else 2
if (c(TRUE, TRUE)) 1 else 2

if (c(FALSE, TRUE)) 1 else 2
if (c(FALSE, FALSE)) 1 else 2

```

E in effetti, come leggiamo dal warning, solo la prima condizione viene
usata e tutto il resto della condizione ignorato. Del resto chiediamo
di eseguire un istruzione _se_ una condizione è vera, come potrebbe R
sapere cosa fare con molteplici condizioni?

D'altro canto R è dotata di una struttura adeguata specificatamente 
allo scopo!

## ifelse
La funzione `ifelse()` è proprio quella messa a disposizione da R per
gestire un vettore di condizioni a cui associare, quindi, un vettore
di risultati (di eguale lunghezza)!

Vediamo come funziona

```{r}
ifelse(c(TRUE, FALSE, TRUE), yes = c(1, 2, 3), no = c(4, 5, 6))
```

Vediamo immediatamente che otteniamo direttamente quello che vogliamo:
fornendo due vettori di possibilità di eguale lunghezza e fornendo un 
primo vettore logico (solitamente il risultato di un test sugli stessi
vettori) vengono usate le componenti corrispondenti ai `TRUE` del primo
vettore, e quelli corrispondenti ai `FALSE` del secondo vettore.

Un uso più frequente, come accennavo, potrebbe essere una cosa del tipo:

```{r}
some_integers <- c(-1, -2, 0, 4, 7)
some_integers

all_to_positive <- ifelse(some_integers >= 0,
  yes =  some_integers,
  no  = -some_integers
)
all_to_positive
```

Si, sembra proprio fare al caso nostro! Proviamo ad applicarlo!

```{r}
foreveryoung %>% 
  mutate(
      final_age = ifelse(!is.na(reported_age),
          yes = reported_age,
          no  = computed_age
      )
  )
```

Benissimo! Ma vediamo un'altra funzione che potrebbe essere utile
considerare al posto di `ifelse()` e, ovviamente, vediamo il perché!


## if_else
La funzione `ifelse()` ha un piccolo problema: è conforme alle regole di 
coercizione di R per le classi di dati.^{Vedi [https://adv-r.hadley.nz/vectors-chap.html#testing-and-coercion](https://adv-r.hadley.nz/vectors-chap.html#testing-and-coercion)}

Questo significa che gli output `yes` e `no` tra cui la funzione pesca
per costruire l'output possono essere di classe differente senza
problemi: R provvederà a riportare tutti alla classe più _generale_.^[
character > double  > integer > logical.]

Questo permette di fare cose del tipo:

```{r}
some_integers <- c(-1, -2, 0, 4, 7)
some_characters <- c("one", "two", "three", "four", "five")

strange_things_happens <- ifelse(some_integers >= 0,
  yes = some_integers,
  no  = some_characters
)
strange_things_happens
```

A vote, questo comportamento è proprio quello che vogliamo, ma in
generale (e parlo per esperienza personale) dietro a un risultato di 
questo tipo si nasconde un errore.

Solitamente infatti, come nel caso delle nostre età, vogliamo fare dei
confronti su un oggetto per produrre un oggetto dello stesso tipo:
un numero, una stringa, un logico, ... ma dello stesso tipo!

Come di consueto, è sempre avere a disposizione meno flessibilità
possibile fintanto che non è strettamente necessaria. Questo
atteggiamento infatti fa risparmiare un sacco di grattacapi e non toglie
nulla alle nostre possibilità: se vogliamo un comportamento "insolito" e
riceviamo un errore, stiamo un attimo a passare a una funzione più
flessibile che ci peretta di adeguare il nostro codice all'eccezione.
Se, invece, _non_ otteniamo un errore quando vorremmo un comportamento
"usuale", ma per una svista abbiamo sbagliato qualcosa, ed R ci
restituisce comunque _qualcosa_ senza farci sapere che ha eseguito
un'operazione _non usuale_, ebbene, il propagarsi di questo errore
(ignoto) potrebbe arrivare a provocare danni molto elevati, analisi
molto errate, valutazioni molto sfalsate... senza nemmeno darci un segno
che quanto ottenuto potrebbe non essere corretto!

cosa succederebbe infatti se invece delle età calcolate per errore
passassimo la colonna delle date di nascita?

```{r, cols.min.print=5}
birth_foreveryoung <- foreveryoung %>% 
  mutate(
    date_of_birth = today() - years(computed_age)
  )

birth_foreveryoung

birth_foreveryoung %>% 
  mutate(
    final_age = ifelse(!is.na(reported_age),
        yes = reported_age,
        no  = date_of_birth
    )
  )

```

Come vediamo, nemmeno un errore, nemmeno un warning, ma il risultato
(nella colonna `final_age`) sembra essere piuttosto lontano da quanto
atteso, nonostante che resti _compatibile_ formalmente con quanto
attesto. Immaginare che il tutto possa essere incluso in uno script di
cui questo non è che un risultato intermedio, che magari non verrà
nemmeno mai visualizzato, porta a disegnare scenari variabili
dall'imbarazzante al problematico.


## if_else
Il pacchetto **dplyr** mette a disposizione una semplicissima funzione
che nel modo più ingenuo e semplice possibile, nel caso in cui i due
vettori tra cui prendere gli elementi per costruire l'output non siano
della stessa classe, restituisce un errore!

```{r, error=TRUE}
birth_foreveryoung %>% 
  mutate(
    final_age = if_else(!is.na(reported_age),
        true  = reported_age,
        false = date_of_birth
    )
  )
```

Questo ci permette di identificare subito l'errore e poterlo correggere
_efficacentemente_ col cuore in pace :-). ^[_Efficacente_, com'è
noto, significa contemporaneamente _efficace_ ("fare la cosa giusta") ed
_efficiente_ ("farlo nel modo giusto"). NdC.]

```{r}
birth_foreveryoung %>% 
  mutate(
    final_age = if_else(!is.na(reported_age),
        true  = reported_age,
        false = computed_age
    )
  )
```


Inoltre, `if_else()` permette anche gestire il caso in cui il test risulti
in un valore mancante! Per esempio, nel caso di due NA potremmo voler
assegnare "a forza" il valore `-1`. Usando `if_else()` possiamo farlo
senza problemi (a patto che `-1` sia, chiaramente, dello stessa classe
dei due vettori passati per costruire l'output!)

```{r}
birth_foreveryoung %>% 
  mutate(
    final_age = if_else(!is.na(reported_age),
        true  = reported_age,
        false = computed_age,
        missing = -1
    )
  )
```

Come mai non funziona? Beh, la risposta in effetti è semplice: non
abbiamo nessun `NA` nel risultato della condizione, infatti l'`NA` che
vediamo nel risultato è il valore di `computed_age`, quando
`reported_age` è `NA` la seconda volta. Quindi nulla di strano.

Per vedere l'opzione **missing** all'opera, proviamo per esempio a
esplicitare un valore non noto nella classificazione di una variabile.

Supponiamo, per esempio di avere una misura rilevata solo se presente 
e riportata con valore $1$ quando "poca" e $2$ quando "tanta". Visto
che la codifica numerica non ci garba vogliamo assegnare le etichette,
riportando "assente" quando il dato manca (ovvero, non è stato
rilevato).

```{r}
measure_foreveryoung <- foreveryoung %>% 
  mutate(measure = sample(c(1, 2, NA), size = nrow(.), replace = TRUE))

measure_foreveryoung

measure_foreveryoung %>% 
  mutate(
    measure_class = if_else(measure > 1,
        true  = "tanta",
        false = "poca",
        missing = "assente"
    )
  )
```

Prima di concludere esaminiamo un ultimo caso: cosa succede se le 
condizioni e le opzioni non sono due ma molteplici? Una soluzione
potrebbe essere annidare istruzioni `if_else()` come se non ci fosse un 
domani... ma la strategia potrebbe non essere delle migliori o tra le
più efficaci. Per questo, ci viene in aiuto la funzione `case_when()`.

## case_when
La funzione `case_when()` del pacchetto **dplyr** implementa una
versione vettorializzata e generalizzata della funzione `if()`.
In particolare è utilissima in tutte quelle situazioni in cui abbiamo 
condizioni complesse e molteplici.

Per esempio:

```{r}
foreveryoung %>% 
  mutate(
    complete_columns = case_when(
      !is.na(reported_age) & !is.na(computed_age) ~ reported_age,
      !is.na(reported_age) | !is.na(computed_age) ~ 1,
                          TRUE                    ~ 0 
    )
  )
```

Per quanto non sia un esempio particolarmente brillante, ci permette di
mettere in luce qualche caratteristica di `case_when()`, la prima è
che possiamo vettorializzare sia la parte di condizione (a sinistra
della `~`) sia quella di destra, infatti `reported_age` è usato, solo
per le righe che restituiscono `TRUE` alla prima condizione. Dopodiché,
che le condizioni vengono eseguite _in ordine_ e quindi possiamo
considerare nella seconda riga (condizione con `|`) che la prima abbia
restituito `FALSE`, o meglio... considereremo la seconda condizione 
solo per le righe che avranno restituito `FALSE` per la prima
condizione!


## In breve

Attenzione a usare `if` - `else` per definire nuove colonne di una base
di dati in quanto la funzione non è vettorializzata e userà solo il
primo risultato del vettore logico risultante (probabilmente) nella 
condizione per l'esecuzione. Per ovviare ed essere sicuri che questo
non accada attivare
`Sys.setenv("_R_CHECK_LENGTH_1_CONDITION_" = "false")`. 

Per condizioni vettorializzate utilizzare la versione vettorializzata
`ifelse()`, ancora meglio se nella sua versione più _rigida_ `if_else()`
messa a disposizione dal pacchetto **dplyr**.

Per istruzioni condizionate complesse, e vettorializzate, una possibile
opzione è usare `case_when()`, funzione messa a disposizione dallo
stesso pacchetto **dplyr**.

Bene, spero di aver fatto una panoramica sufficiente sulle varie opzioni
per poter definire in modo _efficacente_ una nuova colonna di una base
di dati a partire da condizioni su colonne già esistenti. 

Se avete suggerimenti, o richieste, lasciateli pure nei commenti!
Alla prossima!

Saaalvé!

## Appendice
Come ultima nota rimasta in sospeso c'era la restituzione del warning
nel caso in cui fossero presenti entrambi i valori di eta ma questi 
fossero discordi.

Per fare questo possiamo definire una funzione che mandi in output il 
warning desiderato (da personalizzare a piacere) e poi restituisca
l'oggetto che ci interessa senza modificarlo.

Usiamo `case_when()`, ricordandoci che le condizioni sono calcolate
_in ordine_ (e quindi un'istruzione vale solo quando (nei casi in cui)
tutte le precedenti risultino `FALSE`).

```{r}
return_with_warning <- function(x) {
  
  warning(paste(
    "Alcuni soggetti hanno `reported_age` e `computed_age`",
    "entrambi presenti ma diversi.\n",
    "Il valore utilizzato è `reported_age`"
    
  ), call. = FALSE)
  
  x
}


foreveryoung %>% 
  mutate(
    final_age = case_when(
      is.na(reported_age)          ~ computed_age,
      is.na(computed_age)          ~ reported_age,
      reported_age != computed_age ~ return_with_warning(reported_age),
      TRUE                         ~ reported_age
    )
  )

```



## Bibliografia
