---
title: "apply()care una funzione lungo una dimensione di un array, senza perderne la struttura"
subtitle: "Ovvero: a cosa potrebbe servire sotto-selezionare... _nulla_?"
authors: [admin]
date: '2019-05-16'
slug: apply-identity-to-arrays
categories:
  - how-to
  - ita
tags:
  - functionals
  - rstats
image:
  caption: ''
  focal_point: ''
bibliography: ["biblio.bib"]
biblio-style: "apalike"
link-citations: true
output:
  blogdown::html_page:
    df_print: paged
---

```{r setup, include = FALSE}
knitr::opts_chunk$set(
  collapse = TRUE,
  comment = "#>"
)
```


## Il problema 

```{r, echo=FALSE}
blogdown::shortcode('tweet', user = "CorradoLanera", id = '1128367547785588737')
```

```{r}
apply(array(1:27, dim = c(3, 3, 3)), 3, function(x) x)
```

Come si può vedere, l'input dato alla funzione `apply()` è un array a
tre dimensioni. Ad `apply()` chiediamo di prendere semplicemente gli 
elementi lungo la terza dimensione (quindi 3 matrici) e lasciarle così
come stanno :-). Come mai allora non ci viene restituito un array?

Innanzitutto verifichiamo che la nostra ipotesi sul funzionamento di
`apply()` sia corretta. Per farlo, un modo possibile, è andare a
chiedere allo stesso `apply()` di mostrarci la struttura dei vari input 
che riceve.
```{r}
arr <- array(1:27, dim = c(3, 3, 3))
apply(arr, 3, function(x) message(str(x)))

```

Ok, come immaginavamo l'input è formato da tre matrici $3x3$. Quello che
vorremmo è avere in output le stesse tre matrici $3x3$, allineate in un
array, lungo la terza dimensione.

## Primo suggerimento
```{r, echo=FALSE}
blogdown::shortcode('tweet', user = "CorradoLanera", id = '1128711941483106306')
```

Hadley Wickham suggerisce di usare `pryr::aapern()`. proviamo a vedere 
come funziona (`?plyr::aapply`). La cui prima riga di descrizione sembra
(come raramente accade con le sui funzioni...) risolvere precisamente e 
specificatamente il nostro problema:

> "For each slice of an array, apply function, keeping results as an
   array."!

E infatti

```{r}
hw_sol <- plyr::aaply(arr, 3, function(x) x)
str(hw_sol)

identical(hw_sol, arr)
```

Il problema sembra in parte risolto, in quanto l'output è coerentemente
un array di dimensione 3 come ci aspettavamo. Ma la funzione che noi
applichiamo al nostro array è l'identità e ci si potrebbe aspettare
quindi di ottenere in output lo stesso identico oggetto, cosa che non
accade. L'output inoltre è differente anche non solo riguardo i nomi
delle dimensioni ma proprio anche nel contenuto.

```{r}
all.equal(hw_sol, arr)
```



## Opzione da Advanced-R
Vediamo se riusciamo a farlo in un altro modo, ottenendo il risultato
che desideriamo, _identico_.

Innanzitutto, ricordiamo che un array non è altro che un vettore atomico
a cui è stato assegnato un attributo **dim**; nel caso in cui **dim**
sia di lunghezza $2$, verrà chiamato
**matrix**.^[<https://adv-r.hadley.nz/vectors-chap.html#attributes>].

Inoltre, dalla sezione
<https://adv-r.hadley.nz/subsetting.html#subassignment> di **Advanced
R** (@wickham2019advanced) sappiamo che sotto-selezionare un oggetto con
"nulla" ci permette di mantenerne la struttura, ovvero gli attributi, e
questo è strautile sopratutto quando abbinato all'operatore di
assegnamento ` <- `.

Questo accorgimento potrebbe esserci utile quindi anche in questo caso.
Proviamo.

```{r}
y <- array(dim = c(3, 3, 3))
y[] <- apply(arr, 3, function(x) x)
str(y)
identical(arr, y)
```

PuffRbacco, sembra proprio di si ;-).

## C'è sempre un _ma_... (generalizzazione)

Siamo sicuri che la soluzione proposta valga in generale? Secondo HW, probabilmente no:

```{r, echo=FALSE}
blogdown::shortcode('tweet', user = "CorradoLanera", id = '1128798436575330305')
```

```{r}
tentative <- function(d, f) {
    y <- array(dim = c(3, 3, 3))
    y[] <- f(arr, d, function(x) x)
    
    message(str(y))
    identical(arr, y)
}

purrr::map_lgl(1:3, tentative, apply)
```

Pare infatti che valga solo se applicato lungo la terza dimensione.
Ma cosa è successo? (A parte che HW ha ragione, come di consueto...)
Proviamo a guardare l'help `?apply` e vedere se ci è di aiuto.

> **If each call to FUN returns a vector of length n, then apply returns
an array of dimension c(n, dim(X)[MARGIN]) if n > 1**. If n equals 1,
apply returns a vector if MARGIN has length 1 and an array of dimension
dim(X)[MARGIN] otherwise. If n is 0, the result has length 0 but not
necessarily the ‘correct’ dimension.

Dunque, `apply()`, di suo, ritorna coerentemente con la sua descrizione
una matrice $9x3$ visto che la dimensione su cui si applica `apply` ha
lunghezza $3$, e ogni esecuzione ha come risultato un vettore (atomico)
di lunghezza $9$.

Proviamo la stessa procedura utilizzando `plyr::aaply()`.

```{r}
purrr::map_lgl(1:3, tentative, plyr::aaply)
```

Ri-puffRbacco! Qui la situazione sembra addirittura invertita,
arrivando al risultato che immaginiamo nel primo caso ma non negli
altri. Inoltre pare che i risultati siano proprio differenti rispetto 
a quanto ottenuto in precedenza. Il mistero si infittisce. E il problema
pare ancora irrisolto.

## Finalmente: una soluzione (fino a prova contraria... :-))

Restiamo per il momento sulle funzioni _base_. Abbiamo capito che il
problema risiede nel fatto che viene restituita una matrice $9x3$, la 
quale, nel caso volessimo mantenere la struttura originale di array,
viene "distribuita" in un array $3x3$ _in ordine_ ma non secondo
l'ordine che vogliamo noi. E come potrebbe saperlo... Quello che 
vogliamo è che tale insieme di 3 matrici (i vettori $9x1$ restituiti da
`apply()` riconvertiti in $3x3$) vengano "disposti" seguendo la
dimensione su cui è applicata `apply()` stessa.^[Quello che vogliamo
è l'analogo dell'opzione **byrow** nella costruzione delle matrici, solo
che qui vorremmo una sorta di **_bydim_** per gli array.]

In pratica, la dimensione lungo la quale viene applicata `apply()`
diventa la terza dell'array di output (se assegnato a una struttura
array): se `apply()`chiamo lungo la prima dimensione ci vengono
restituiti tre vettori ("lungo" la prima dimensione) lunghi $9$, che
sono poi re-arrangiatati in matrici $3x3$ ("lungo" la seconda e terza
dimensione). Il problema, è che vengono restituiti (come letto nell'
help) in un "array of dimension c(n, dim(X)[MARGIN])", e quindi le 3
matrici (che corrispondono alla seconda e terza dimensione) vengono
proposti sulla prima dimensione (divenendo quindi, una volta
re-distribuiti in una matrice, la prima e seconda dimensione dell'array
risultante). Lo stesso dicasi se `apply()`chiamo la nostra funzione
lungo le altre dimensioni: la dimensione su cui lavoriamo diventa sempre
l'ultima (la terza) del nostro risultato, mentre le altre due vengono
ridistribuite correttamente ordinate ma all'inizio. Si tratta quindi
solo di redistribuire l'array risultante in modo corretto.

Per fare questo ci viene in aiuto la funzione di R base `aperm()`, che
fa proprio quello che ci serve! unitamente alla funzione 

```{r}
tentative_adj <- function(d, f) {
    y <- array(dim = c(3, 3, 3))
    y[] <- f(arr, d, function(x) x)
    
    axes <- integer(3)
    axes[[d]] <- 3
    axes[axes != 3] <- 1:2
    
    adj_y <- aperm(y, axes)
    
    message(str(adj_y))
    identical(arr, adj_y)
}

purrr::map_lgl(1:3, tentative_adj, apply)
```

Ok, questo funziona, ma resta il sospetto che funzioni solamente per
array "quadrati" (senza contare che funziona solo per array a tre
dimensioni). Proviamo con un array "rettangolare". Aggiustiamo gli
input della funzione di prova per includere anche l'input in modo così
da poter "catturarne" le dimensioni esatte.

Creiamo inoltre una funzione di controllo generale.

```{r}
check <- function(d, f, data) {
    y <- f(data, d, function(x) x)
    message(str(y))
    identical(data, y)
}


aapply <- function(x, d, f) {
  # inizializzamo l'output coi metadata dell'input in modo da mantenerne
  # sia la strutturea che le relative informazioni in fase di
  # assegnamento.
  y <- array(NA, dim(x), dimnames(x))
  
  # eseguiamo `apply()` in modo standard e ristrutturiamo le dimensioni
  # considerando che l'output di `apply()` ha (come si legge nell'help)
  # nell'ultima dimensione quella usata come margine, dobbiamo quindi
  # ristrutturare il risultato con le dimensioni corrette (seppur
  # disordinate)
  tmp <- apply(x, d, f)
  dim(tmp) <- c(dim(x)[-d], dim(x)[[d]])
  
  # dobbiamo quindi definire la permutazione che riordinerà le
  # dimensioni correttamente, mettendo quindi quella usata nella
  # sua posizione originale
  size <- length(dim(x))
  d_perm <- integer(size)
  d_perm[[d]] <- size
  d_perm[-d] <- seq_len(size - 1L)
  
  # eseguiamo infine la permutazione sfruttando `aperm()` e assegnamo il
  # risultato al nostro output, di cui manteniamo la struttura e i
  # metadati (cioè gli attributi) grazia a un assegnamento con
  # sottoselezione vuota.
  y[] <- aperm(tmp, d_perm)
  y
}
```

Controlliamo quindi che tutto funzioni, considerando anche un array che
non sia "quadrato".

```{r}
purrr::map_lgl(1:3, check, aapply, arr)

rect_arr <- array(1:27, c(1, 9, 3))
purrr::map_lgl(1:3, check, aapply, rect_arr)
```

Sembra tutto a posto. Per il momento, fino all'evidenza di un nuovo 
problema adottando questo approccio, teniamolo buono.


## References
